臺灣高等法院刑事判決
109年度上易字第981號
上  訴  人  臺灣基隆地方檢察署檢察官
被      告  林祐正


上列上訴人因被告妨害名譽案件，不服臺灣基隆地方法院109年
度易字第16號，中華民國109年3月27日第一審判決（起訴案號：
臺灣基隆地方檢察署108年度偵字第2690號），提起上訴，本院
判決如下：
    主  文
原判決撤銷。
甲○○犯公然侮辱罪，處罰金新臺幣陸仟元，如易服勞役，以新臺
幣壹仟元折算壹日。
    事  實
一、緣甲○○於民國107年4月16日下午3、4時許，駕駛車輛至基隆市○○區○○路000號乙○○經營之順如汽車保養廠更換機油及機油芯，嗣甲○○於同年月19日駕駛該車行駛高速公路時發生故障，通知乙○○拖吊至該保養廠檢查後，發現機油芯不見導致機油漏光、引擎縮缸，且底盤塑膠護板有新擦痕及破洞，雙方因而對車輛故障原因意見相左，甲○○旋於同年月25日，至前開保養廠與乙○○談判，乙○○之父廖駿彰為求息事寧人，遂與甲○○以補貼方式，立據達成民事和解，雙方均表示事後不得有異議，乙○○並當場支付新臺幣3萬元予甲○○收執。詎甲○○竟基於公然侮辱之犯意，於附表所示之時間，在不詳地點，利用電腦網路設備連線至FACEBOOK（下稱臉書）社群網站爆料公社社團頁面，於不特定人得共見共聞之臉書動態中，以本名發布如附表所示之文字內容，其中編號1、2、6、7所述內容中，更以「白痴」、「智障老闆跟技師」及「老闆是個白痴」等語辱罵乙○○，足以貶損乙○○之人格、名譽及社會評價。　
二、案經乙○○訴由基隆市警察局七堵分局報告臺灣基隆地方檢察
    署檢察官偵查起訴。
    理  由
壹、證據能力部分：
    檢察官及上訴人即被告甲○○（下稱被告）對於本院作為得心
    證依據之被告以外之人於審判外陳述，均全部同意作為證據
    ，本院審酌各項證據作成時之狀況，認為並無不可信或不適
    當之情事，依刑事訴訟法第159條之5第1項規定，均有證據
    能力。至其餘非供述證據，本院查無有何違反法定程序取得
    之情形，應認俱有證據能力。
貳、實體部分：　　
一、訊據被告甲○○固坦承有與告訴人就車損原因發生糾紛，並於
    如附表所示之時間，在臉書爆料公社社團頁面發表如附表所
    示之內容等情，惟矢口否認有何公然侮辱之犯行，辯稱：我
    只是很單純的在網路上抒發情緒一下而已，不知道會造成那
    麼大的反應，當時告訴人的父親一直認為是我開車撞壞機油
    芯，才會掉下來，導致引擎縮缸，但是當時在保養廠，他父
    親有拿一顆新的機油芯裝上去，是可以正常裝上去，他卻認
    為是我撞壞掉下來的，所以我才會不爽云云。經查：
　㈠上開客觀事實，業據被告於偵訊、原審及本院審理時均坦承
    不諱（見交查卷第27-29頁、第43頁；偵卷第21-23頁；原審
    卷第32頁；本院卷第52頁），核與告訴人於偵訊時證述之情
    節相符（見交查卷第25-27頁；偵卷第21頁），並有基隆市
    警察局第三分局107年8月16日基警三分偵字第1070308086號
    函暨百福派出所107年4月19日工作紀錄簿、基隆市警察局第
    三分局107年12月20日基警三分偵字第1070366583號函暨百
    福派出所107年4月25日工作紀錄簿、107年4月25日雙方和解
    書各1份、臉書爆料公社社團頁面列印貼文計117張在卷足憑
    （見交查卷第11-13頁、第45-47頁；他卷第7-247頁），此
    部分事實首堪認定。
　㈡被告雖以前詞置辯，惟：
　　⒈按刑法上之公然侮辱罪，須侮辱行為足使不特定人或多數
      人得以共見共聞，即行成立（司法院院字第2033號解釋參
      照）。本案臉書爆料公社社團網頁可供不特定人瀏覽，為
      眾所公知之事實，自足認在上開網頁發表之訊息係屬公然
      之狀態無誤。
　  ⒉另查被告在臉書爆料公社社團頁面張貼如附表編號1、2、6
      、7所示內容使用之文字：「白癡」、「智障」等詞，依
      普通客觀之人際交往、溝通之，均寓含使人難堪，或輕蔑
      、貶抑該人人格、社會評價或地位之意，乃屬涉及人身攻
      擊不堪、不雅字眼，此尚非因情緒發言與否而有別。且從
      附表編號3、4、5結合編號1、2、6、7所示內容，上下文
      意可知其謾罵嘲諷之對象，明確針對在基隆市七堵區經營
      順如汽車保養廠之告訴人，客觀上惡意攻訐他人之意甚明
      。況本案發生之前，被告已與告訴人達成和解，並收取和
      解金，雙方並立據簽名為證，內容載明：「順如汽車今道
      義上補貼鈴木0216-VG車主維修、引擎之部份之新台幣3萬
      元整，車主將車吊回自行修護，今在107.4.25.和解生效
      ，事後雙方不得有義意（異議），特此證明。」，有和解
      書在卷可佐（見他卷第77頁），此情為被告所熟知，仍以
      上開不堪之言詞謾罵告訴人，而貶損告訴人之社會評價與
      人格尊嚴，實非屬單純不友善之言論，而具實質惡意甚明
      。告訴人縱使因認知車損原因之不同而與被告生有糾紛，
      實無忍受被告利用臉書社群媒體，在不特定人均可共見共
      聞之公開情形下，以上開情緒性言詞謾罵之義務。是被告
      辯稱其僅係單純情緒性發言，並無公然侮辱之主觀犯意云
      云，尚非可採。
　㈢綜上所述，被告公然侮辱犯行，均臻明確，應依法論科。
二、論罪之理由：
  ㈠本案被告行為後，刑法第309條第1項業於108年12月25日經總
    統公布修正，同年月27日施行，惟查修正後之規定係依刑法
    施行法第1條之1第2項本文規定將罰金提高30倍，亦即將原
    本修正前規定之銀元3百元（經折算為新臺幣9千元〉，明文
    修正為新臺幣9千元，是本次修正之結果不生有利或不利於
    行為人之情形，自非法律變更，不生新舊法比較之問題，而
    應依一般法律適用原則，逕行適用裁判時法。
　㈡按侮辱者，係指直接對人侮弄、辱罵而使人難堪，或其他表
    示足以貶損他人人格、社會評價或地位之一切行為而言。查
    被告以以「白痴」、「智障老闆跟技師」及「老闆是個白痴
    」之言詞，抽象侮弄、謾罵告訴人，是核被告所為，均係犯
    刑法第309條第1項之公然侮辱罪。
  ㈢被告基於單一公然侮辱之犯意，於如附表所示密接時間，在
    臉書同一社團頁面為數個公然侮辱之犯行，然所侵害者係同
    一被害人之人格，且各行為之獨立性極為薄弱，依一般社會
    健全觀念，在時間差距上難以強行分開，應視為數個舉動之
    接續施行，應論以一罪。
叄、撤銷原判決之理由：
一、原審認被告僅係本於其主觀之看法而為行為之評價，主要意
    思不在侮辱告訴人，前後情形看來是在自衛自辯，並非無故
    而有公然侮辱之言詞，並認有刑法第311條之適用，阻卻違
    法，而為被告無罪諭知，固非無見。惟：
　㈠縱依刑法妨害名譽罪章之法條結構及編排體系，刑法第309條
    係處罰「公然侮辱」之言論，適用同法第311條阻卻違法規
    定之適用，仍必須因循「善意」、「自衛、自辯」、「可受
    公評之事」、「適當之評論」之法度內，予以認定及適用。
    而所謂「善意」，係指無惡意攻訐他人意思而言。所謂「自
    衛」，謂出於防衛自己之權益，「自辯」，則為自己辯白，
    均指出於被動，而防衛自己之意思或為自己辯白之意，
　　且此均必須不逾越維持自己權益之範圍，如超逾此必要之程
    度，而涉及妨害他人名譽，即難謂出於善意發表之言論。再
    所謂「可受公評之事」，係指根據該事實性質以及與社會大
    眾之關係，在客觀上可以受到公眾評論者而言；又所謂「適
    當之評論」，指其評論不偏激而中肯，未逾越必要之範圍程
    度者而言，至其標準仍應就社會共同之理念，以客觀之尺度
    資以決之。而個人之評論意見，雖隨個人之價值觀而有不同
    看法，無一定判斷標準，然仍應遵循法律及就事論事原則，
    以所認為之事實為依據，加以論證是非，可為正面評價，亦
    可為負面評價，依個人自由意志選擇，做道德上非難或讚揚
    ，但並非隨意依個人喜好，任意混入個人感情，表示純主觀
    厭惡喜好，若係以不堪、不雅詞語而為情緒性之謾罵，則得
    認為其已喪失評論之適當性，亦不具阻卻違法之要件。是以
    ，在社會日常生活中，固應對於他人不友善之作為或言論存
    有一定程度之容忍，惟仍不能強令他人忍受逾越合理範圍之
    侵害言論。
　㈡原審未審酌被告在上開臉書上所為「白痴」、「智障老闆跟
    技師」及「老闆是個白痴」等語使不特定之大眾得共見共聞
    ，顯見被告訴求之對象均係對前開糾紛原委毫無所悉之一般
    民眾，而有意以訴諸公審之方式為之，核其所為，顯已涉及
    人身攻擊，逾越必要之程度，而非出於善意發表，亦非自衛
    自辯之言論，並均已逸脫合理評論範圍，且客觀上達於貶抑
    他人社會評價與人格尊嚴之程度，卻仍逕認被告所為該等言
    詞，仍有刑法第311條規定及人性尊嚴原則之適用，實有未
    洽。是檢察官上訴意旨，認被告與告訴人原就本件修車之民
    事糾紛以協商方式解決，並未以訴訟或鑑定釐清責任歸屬，
    是被告在責任歸屬不明情況下率以本名登入臉書爆料公社社
    團，公布告訴人汽車保養場商號及地址，公開呼籲大家不要
    去該廠保養，否則會倒楣死了，並以「白痴」、「智障老闆
    跟技師」及「老闆是個白痴」等語辱罵告訴人，對汽車保養
    場之經營者或維修人員，均屬商譽或人格嚴重貶抑，非僅屬
    抒發個人情緒之舉而令人不快，已超乎對整體事件合理評價
    、評論，逾越言論表達之範疇，而有妨害他人名譽之主觀惡
    意等語，指摘原判決諭知被告無罪未洽，為有理由，應由本
    院予以撤銷改判。
二、爰審酌被告因與告訴人間有修車糾紛，心生不滿，而為本案
    犯行之犯罪動機、目的、手段、犯後雖坦承客觀犯行，但仍
    否認主觀犯意之態度，被告選擇在無遠弗屆之網際網路世界
    、臉書爆料公社社團頁面，張貼公然侮辱告訴人之詞句，貶
    抑告訴人之人格尊嚴受損，以及被告自述犯後已刪除貼文，
    也表示不會再因跟他人有糾紛如本案這樣做等語（見本院卷
    第52頁），然仍未能取得告訴人之諒解、賠償告訴人所受之
    損害（雙方對於賠償金額無法達成共識，見原審卷第29頁、
    本院卷第75-76頁），暨被告之素行、受有中等教育之智識
    程度、尚需與配偶共同撫養幼兒之家庭生活經濟狀況等一切
    情狀，量處如主文第二項所示之刑，並諭知易服勞役之折算
    標準。
據上論斷，應依刑事訴訟法第369條第1項前段、第364條、第299條第1項前段、刑法第309條、第42條第3項，刑法施行法第1條之1第1項、第2項前段，判決如主文。　　　
本案經檢察官吳美文提起公訴，檢察官李彥霖提起上訴，檢察官
孫治遠到庭執行職務。
中　　華　　民　　國　　109 　年　　7 　　月　　23　　日
                  刑事第二十一庭審判長法　官  許宗和
                                      法　官  章曉文
                                      法　官  黃玉婷
以上正本證明與原本無異。
如不服本判決，應於收受送達後20日內向本院提出上訴書狀，其
未敘述上訴之理由者並得於提起上訴後20日內向本院補提理由書
（均須按他造當事人之人數附繕本）「切勿逕送上級法院」。
                                      書記官  傅國軒
中　　華　　民　　國　　109 　年　　7 　　月　　23　　日
附錄：本案論罪科刑法條全文
108年12月15日修正前中華民國刑法第309條
公然侮辱人者，處拘役或3百元以下罰金。
以強暴犯前項之罪者，處1年以下有期徒刑、拘役或5百元以下罰
金。
附表：
編號１： 時間：107年4月26日下午9時7分許 地點：在臉書爆料公社社團頁面 內容： 「自己技師疏失…事實就擺在眼前，還說我也有責任…責你媽的頭啦!機油芯沒鎖緊掉了…說我發生碰撞掉了…我也是醉了，我的車當時都沒有發生碰撞ok…說難聽一點，就算發生大車禍，機油芯也不可能這麼輕易掉的落好嗎…老闆，開什麼汽車廠，這也不知道，白痴!害我的引擎縮缸…幹!基隆市○○區○○路000號順如汽車保修廠絕對不能去…去了你會倒楣死…」 編號２： 時間：107年4月26日下午9時7分許 地點：在臉書爆料公社社團頁面 內容： 「是啊…智障老闆跟技師」 編號３： 時間：107年5月3日下午7時38分許 地點：在臉書爆料公社社團頁面 內容： 「順Ｘ汽車，基隆市七堵區住基隆市七堵區的社員們，這間汽車保養廠，絕對不能去，我4/16號去這間換機油，4/19號開200公里，在路上熄火…引擎縮缸，結果拖到回去看，發現機油芯掉了…不見了…誇張，明明就是技師沒鎖緊，導致機油芯整個掉了，裡面的機油都漏光了，結果事後老闆不賠，還說我有責任…車子都沒有外傷，沒有撞擊到，說我也有責任…幹…所以社員們，這間絕對不能去，老闆跟技師都很兩光…，覺得超不爽。 順如汽車00-0000-0000、         0000-000-000」 編號４： 時間：107年5月3日下午7時38分許 地點：在臉書爆料公社社團頁面 內容： 「是啊…爛技師」 編號５： 時間：107年5月3日下午7時38分許 地點：在臉書爆料公社社團頁面 內容： 「腦殘老闆」 編號６： 時間：107年5月3日下午7時38分許 地點：在臉書爆料公社社團頁面 內容： 「然後我車好好的，說我開車把它撞掉的…白痴」 編號７： 時間：107年5月3日下午7時38分許 地點：在臉書爆料公社社團頁面 內容： 「一定是，以專業的角度去想，但是老闆是個白痴，說我撞掉的…」